臺灣臺北地方法院民事判決　　　　　　 93年度保險字第123號
原　　　告　丙○○
訴訟代理人　甲○○
被　　　告　全球人壽保險股份有限公司
法定代理人　乙○○
訴訟代理人　周幸樺律師
上列當事人間請求給付保險金事件，本院於民國94年4月26日言
詞辯論終結，判決如下：
    主  文
被告應給付原告新台幣貳佰伍拾萬元，及自民國九十二年八月十
五日起至清償日止，按週年利率百分之十計算之利息。
訴訟費用由被告負擔。
    事實及理由
一原告主張：原告之配偶張春蕊於民國91年8月28日與被告簽訂
  全球人壽卓越變額萬能壽險契約，且為被保險人，原告為受益
  人，嗣張春蕊於92年7月19日在工作中突然發生不適，死亡原
  因為「休克、代謝性酸中毒、低血糖」，原告向被告請求給付
  保險金，被告迄今未給付等語。並聲明：如主文所示。
二被告則以被保險人張春蕊於投保本件保險契約前，曾於90年12
  月3日因糖尿病、口渴前往信華中醫診所就診，經醫師就看診
  結果判斷病名為糖尿病，同時開立1日3次共7天份之藥物，張
  春蕊明知其有糖尿病，惟於投保時，未據時說明，影響被告對
  於危險之評估，被告依保險法第64條第1、2項之規定，於92年
  10月3日寄發存證信函主張解除契約，自無給付保險金之義務
  等語資為抗辯。並聲明：原告之訴駁回。
三兩造不爭執之事項：
  (一)原告之配偶張春蕊於91年8月28日與被告簽訂全球人壽卓越
    變額萬能壽險契約，為被保險人，原告為第1順位受益人 (
    契約相關資料見台灣台中方法院93年度保險字第17號卷第
    27-45頁)。其中張春蕊就要保書中「陸、告知事項欄　詢問
    項目4.過去5年內是否曾因患有下列疾病而接受醫師治療、
    診療或用藥？(列有高血壓病等53項病名，其中糖尿病為第
    46項)」勾選「否」(見前揭台中地院卷第31頁)。
  (二)張春蕊於92年7月19日因身體不適，經送台中澄清中港院區
    醫院就醫後死亡，死亡原因為「休克、代謝性酸中毒、低血
    糖」 (澄清綜合醫院中港分院出具之死亡證明書見前台中地
    院卷第8頁)。
  (三)原告於92年7月24日向被告提出理賠申請書，申請系爭保險
    金(理賠申請書見前揭台中地院卷第9頁)。
  (四)被告於92年10月3日寄發存證信函予原告，主張張春蕊未據
    實告知其曾因糖尿病接受醫師診療及用藥，依保險法第64條
    規定解除契約(存證信函見本院卷第18-20頁)。
四本件爭點系在於：被告解除系爭保險契約是否合法？而解除契
  約是否合法，繫於張春蕊於投保時是否有違反告知義務？被告
  對原告1人之解除契約是否生效？經查：
  (一)保險法第64條第1項規定：「訂立契約時，要保人對於保險
    人之書面詢問，應據實說明。」第2項規定：「要保人故意
    隱匿，或因過失遺漏，或為不實之說明，足以變更或減少保
    險人對於危險之估計者，保險人得解除契約；其危險發生後
    亦同。但要保人證明危險之發生未基於其說明或未說明之事
    實時，不在此限。」
　(二)張春蕊就要保書中「陸、告知事項欄　詢問項目4.過去5年
    內是否曾因患有下列疾病而接受醫師治療、診療或用藥？(
    列有高血壓病等53項病名，其中糖尿病為第46項)」勾選「
    否」 (見前揭台中地院卷第31頁)，為兩造所不爭，已如前
    述，所應審究者，係要保人此點是否與保險法第64條之規定
    有所違背？經查：本件張春蕊投保時間係91年8月18日，其
    投保前有糖尿病之記載者僅有90年12月3日信華中醫診所之
    就診記錄，該次就診紀錄記載；「病名：糖尿病　糖尿病,
    口渴　玉泉丸5克、白虎湯3克、補中益氣湯4克、柴胡1克、
    神麴1克、沙蔘1克　給藥日數7天每天3包」 (見本院卷第15
    頁、第45頁)，而信華中醫診於檢送病歷時說明：「．．．
    中醫師對于病人口述病狀後，所做病名之判斷，亦有可能誤
    判，因為中醫沒有各種檢驗設備。．．．」 (見本院卷第46
    頁反面)。
  (三)張春蕊於92年7月19日因身體不適，經送台中澄清中港院區
    醫院就醫後死亡，(十一)死亡原因欄記載：「甲、休克　乙、(
    甲之原因)：代謝性酸中毒　丙、(乙之原因)：低血糖」 (
    澄清綜合醫院中港分院出具之死亡證明書見前台中地院卷第
    8頁)，本院就低血糖是否為糖尿病患常見併發症之一、（檢
    附張春蕊死亡證書及中醫病歷）張春蕊死亡原因有無可能係
    因糖尿病所引起，曾函詢澄清綜合醫院中港分院，該院回覆
    ：「一除非糖尿病病患，有服用降血糖藥物，否則罕有低血
    糖情形。二中醫共非本人所研讀之學問，無法置評，依本院
    現有之就醫記錄，無法推論生前是否患有糖尿病，家屬當時
    並未表示，病人生前有患糖尿病及服用降血糖藥物。」 (見
    本院卷第73頁)。
  (四)張春蕊於89年9月8日健康檢查包含尿糖檢查，檢查方式為試
    紙檢測，檢查結果：正常，有霧峰澄清醫院函在卷可稽 (見
    本院卷第70頁)；又張春蕊於91年11月2日尿糖檢查方式為尿
    液試紙，檢查結果為陰性，有澄清綜合醫院中港分院函足憑
    (見本院卷第73頁)。
  (五)依前揭資料判斷，張春蕊之死亡原因為休克、代謝性酸中毒
    、低血糖，而糖尿病患在服用降血糖藥物時才會有低血糖之
    情形；張春蕊於89年9月8日、91年11月2日之尿糖檢查為正
    常、陰性，難認張春蕊確有糖尿病；張春蕊於90年12月3日
    在信華中醫診所就診後領取7天份的藥，其因中醫糖尿病之
    診斷服用藥物至多至90年12月10日止，該藥物之效力應難以
    持續至其死亡之時即92年7月19日，且張春蕊所服用之藥物
    是否為降血糖之藥物，尚難論斷，此外，張春蕊並無服用降
    血糖藥物之紀錄，是以張春蕊於92年7月19日之死亡原因，
    難認與糖尿病有關。
  (六)又要保人於保險契約指定受益人者，係屬民法第269條所謂
    利他契約性質，受益人於保險事故發生時，雖得基於保險契
    約之該第3人約款直接向保險人請求給付保險金，但不因此
    而成為保險契約當事人，有最高法院76年台上180號判例意
    旨足資參照。至民法第270條及保險法第22條第2項規定，係
    指契約債務人或保險契約之保險人，得以契約業已解除之法
    律效果，對抗受益之第3人，並非賦予契約債務人或保險契
    約之保險人得逕對受益之第3人主張解除契約之權利。又保
    險法第112條固規定：保險金額約定於被保險人死亡時給付
    於其所指定之受益人者，其金額不得作為被保險人之遺產，
    及第25條規定：保險契約因第64條第2項之情事而解除時，
    保險人無須返還其已收之保險費，然均未否定保險契約於要
    保人即被保險人死亡時，保險契約由其繼承人繼承之事實。
    本件保險契約之要保人即被保險人張春蕊之法定繼承人有其
    配偶即原告、子女即饒宗汶，被告復未舉證證明除原告外，
    其餘繼承人有拋棄繼承之事實，則按民法第258條第1、2項
    之規定，被告所為解除契約之意思表示應向全體繼承人為之
    始生效力，今其僅對原告1人為之，該解除之意思表示並未
    生效。
  (七)綜上，張春蕊於91年8月28日投保時，雖未就90年12月3日之
    就診據實告知，然此與張春蕊之死亡，並無相當因果關係，
    換言之，張春蕊雖未據實告知其關於糖尿病之就診用藥紀錄
    ，但其死亡即危險之發生並非基於未說明之事實，依保險法
    第64條第2項但書之規定，被告不得據此主張解除契約，故
    被告之解除契約為不合法。何況被告並未向張春蕊之全體繼
    承人為解除契約之意思表示，故其解除契約之意思表示並未
    生效。
五綜上所述，系爭保險契約關係仍存續中，並已發生保險契約所
  約定之保險事故，從而，原告依系爭保險契約關係，請求被告
  給付保險金2,500,000元，及自被告接到通知15日後之92年8月
  15日起至清償日止，按年息10%計算之利息，洵屬有據，應予
  准許。
六本件事證已臻明確，兩造所為之其他主張陳述並所提之證據，
  經審酌後，認均與本件之結論無礙，不再一一論述。
七結論：本件原告之訴為有理由，依民事訴訟法第78條判決如主
  文。
中　　華　　民　　國　　 94 　　年　　5　　月　　6　　日
                  民事第五庭    法　官　周美雲
以上正本係照原本作成
如對本判決上訴，須於判決送達後20日內向本院提出上訴狀
中　　華　　民　　國　　 94 　　年　　5　　月　　6　　日
                       　　　　 書記官　黃菀茹
